臺灣高等法院臺南分院刑事裁定
111年度毒抗字第147號
抗  告  人  楊昭明



上列抗告人因強制戒治案件，不服臺灣臺南地方法院中華民國11
1年1月28日裁定（111年度毒聲字第103號）提起抗告，本院裁定
如下：
    主  文
抗告駁回。
    理  由
一、本件抗告意旨略以：法務部已修正「有無繼續施用毒品傾向
    評估標準」，就評分項目、前科紀錄有所調整，關於毒品相
    關計分方式已由原每筆（次）10分總分不設上限，修正為每
    筆（次）5分總分為10分，其他犯罪由原每筆（次）2分總分
    不設上限，修正為每筆（次）2分總分為10分。被告施用第
    二級毒品移送觀察勒戒及強制戒治時間加起來需8個月，與
    單純施用第二級毒品被判刑相較，顯然不符比例原則，亦與
    從新從輕之法律見解背道而馳，為此提起抗告。
二、按「觀察、勒戒後，檢察官依據勒戒處所之陳報，認受觀察
    、勒戒人有繼續施用毒品傾向者，檢察官應聲請法院裁定令
    入勒戒處所強制戒治，其期間為6 個月以上，至無繼續強制
    戒治之必要為止，但最長不得逾1 年」，毒品危害防制條例
    第20條第2 項後段定有明文。又有無繼續施用毒品傾向之評
    估標準，並非完全以受勒戒人勒戒後之結果為準，勒戒前之
    各種情況，仍應作為評估之依據，依勒戒處所評分說明手冊
    規定，係以「前科紀錄與行為表現」、「臨床評估」及「社
    會穩定度」3項合併計算分數：㈠分數60分以上，判定為有繼
    續施用毒品傾向。㈡50分以下判定為無繼續施用毒品傾向。㈢
    51分至59分間判定者再做整體評估後決定，若判定為有繼續
    施用毒品傾向需加註理由。...而其中之「前科紀錄與行為
    表現」係依毒品犯罪相關司法紀錄、首次毒品犯罪年齡、其
    他犯罪相關紀錄、入所時尿液毒品檢驗、所內行為表現；「
    臨床評估」係物質使用行為、合法物質濫用、使用方式、使
    用年數、精神疾病共病（含反社會人格）、臨床綜合評估（
    含病識感、動機、態度、就醫意願）；「社會穩定度」則係
    依工作、家庭等，作為判斷分數之依據。因此，評斷有無吸
    食毒品傾向，係一具體個案之臨床實務及相關事證等情綜合
    判定，有其相當之專業依據及標準，且涉及專門醫學，又衡
    酌強制戒治之目的，係為協助施用毒品者戒斷毒品之心癮及
    身癮所為之一種保安處分類型，而該評估標準係適用於每一
    位受觀察、勒戒處分之人，具一致性、普遍性、客觀性，綜
    合判斷之結果，倘其評估由形式上觀察無擅斷或濫權等明顯
    不當之情事，法院宜予尊重。
三、經查：抗告人前因施用第二級毒品案件，經原審法院以110
    年度毒聲字第76號裁定令入勒戒處所觀察、勒戒而入所執行
    後，經該所評定結果，其「前科紀錄與行為表現」為27分、
    「臨床評估」為35分、「社會穩定度」則為5分；若以動、
    靜態因子區分，其中「動態因子」為10分、「靜態因子」為
    57分，總計67分，故而判定抗告人有繼續施用毒品之傾向，
    有該所111年1月26日函附「有無繼續施用毒品傾向評估標準
    紀錄表」及證明書附卷可憑。
四、抗告人雖以前揭情詞抗辯，惟查：
　㈠毒品施用者因具有病患性犯人特質，對其施以觀察、勒戒或
    強制戒治之保安處分，旨在於幫助施用毒品者戒除毒癮，處
    分之性質非為懲戒行為人，而係為消滅其再次施用毒品之危
    險性，採以觀察、勒戒方式戒除其身癮，及以強制戒治方式
    戒除其心癮之措施，以達教化與治療之目的，可謂刑罰之補
    充制度，從而，毒品危害防制條例本身所規定之觀察、勒戒
    及強制戒治等保安處分，雖兼具剝奪自由權利之性質，卻有
    刑罰不可替代之教化治療作用。抗告意旨稱本件觀察勒戒及
    強制戒治之期間已超過施用第二級毒品所判處徒刑之期間，
    而有違反比例原則云云，實已誤解觀察勒戒及強制戒治之目
    的。
　㈡其次，法務部為因應毒品危害防制條例之修正及109 年11月1
    8日最高法院刑事大法庭109 年度台上大字第3826號裁定意
    旨，經該部洽請衛生福利部協助研修「有無繼續施用毒品傾
    向評估標準」，邀集專家學者及相關機關研商後，新版之「
    有無繼續施用毒品傾向評估標準說明手冊」及「有無繼續施
    用毒品傾向評估標準紀錄表」，業於110 年3 月26日修正並
    即日起實施，其中關於「前科紀錄與行為表現」之第1 項及
    第3 項之計分方式均有所修正變動，修正前「有無繼續施用
    毒品傾向評估標準說明手冊」關於「前科紀錄與行為表現」
    第1 項「毒品犯罪相關司法紀錄」計分方式為每筆10分，總
    分不設上限，第3 項「其他犯罪相關紀錄」計分方式為每筆
    2 分，總分不設上限，修正後「前科紀錄與行為表現」第1 
    項「毒品犯罪相關司法紀錄」計分方式為每筆5 分，總分上
    限為10分，第3 項「其他犯罪相關紀錄」計分方式為每筆2 
    分，總分上限為10分，足見修正後評分基準已不再對抗告人
    前科紀錄過度評價，而較強調「臨床評估」及「社會穩定性
    」，更無違反比例原則之虞。準此，本案係以110年3月26日
    修正後評分標準，對抗告人進行評估，有該評分證明書、紀
    錄表在卷可參，客觀上並無違法不當之處，亦無違反比例原
    則，抗告意旨仍執前詞提起抗告實無理由。
五、綜上，原審法院依據檢察官之聲請，依毒品危害防制條例第
    20條第2 項規定，裁定抗告人令入戒治處所施以強制戒治，
    其期間為6 個月以上，至無繼續強制戒治之必要為止，但最
    長不得逾1 年，經核並無不合。抗告人仍執上開事由提起抗
    告，指摘原裁定不當，非有理由，應予駁回。　
六、爰依刑事訴訟法第412 條裁定如主文。
中　　華　　民　　國　　111 　年　　2 　　月　　23　　日
                  刑事第七庭    審判長法　官  吳勇輝
                                      法　官  黃國永
                                      法　官  吳錦佳
以上正本證明與原本無異。
不得再抗告。
　　　　　　　　　　　　　　　　　　　書記官　王杏月　　
中　　華　　民　　國　　111 　年　　2 　　月　　23　　日